【裁判字號】    96,易,2676
【裁判日期】    970130
【裁判案由】    詐欺
【裁判全文】
臺灣臺北地方法院刑事判決              96年度易字第2676號
公  訴  人  臺灣臺北地方法院檢察署檢察官
被      告  甲○○
            己○○
上  一  人
輔  佐  人  戊○○
上列被告等因詐欺案件，經檢察官提起公訴（96年度偵緝字第18
號、96年度偵字第15955號），本院判決如下：
    主  文
甲○○、己○○均無罪。
    理  由
一、公訴意旨略以：被告甲○○（原名王建威，於民國95年2月
    10日更名）、己○○明知渠等共同經營之翡麗精品服飾店（
    設臺北市○○區○○街16號1樓）經營不善，已無資力支付
    貨款，且因積欠地下錢莊大筆債務而無法清償，迭遭地下錢
    莊催討，竟為解決地下錢莊債務，及因應後續生活開銷，共
    同基於意圖為自己不法所有之概括犯意聯絡，自94年6月18
    日起至同年7月19日止，先後在如附表所示之臺北市大安區
    建國玉市等地，連續向如附表所示之告訴人庚○○等人佯為
    訂購貨物，並交付被告甲○○所簽發如附表所示之支票，用
    以支付貨款，致告訴人庚○○等人均陷於錯誤，而如數交付
    如附表所示之貨物，總計價值約新臺幣（下同）157萬6,950
    元，嗣被告甲○○、己○○二人取得上揭貨物後，旋於94年
    7月20日將翡麗精品服飾店內物品搬運一空，藏匿於臺中市
    ○○街某處，避不見面，並以變賣及典當上揭詐得之貨物供
    作日常生活所需，而前述用以支付貨款之支票，亦自同年7
    月20日起，經告訴人庚○○等人陸續提示均不獲兌現，告訴
    人庚○○等人始知受騙，因認被告二人涉犯刑法第339條第1
    項之詐欺取財罪嫌云云。
二、按犯罪事實應依證據認定之，無證據不得認定犯罪事實；不
    能證明被告犯罪或其行為不罰者，應諭知無罪之判決，刑事
    訴訟法第154條第2項、第301條第1項分別定有明文。次按事
    實之認定，應憑證據，如未能發現相當證據，或證據不足以
    證明，自不能以推測或擬制之方法，以為裁判基礎；告訴人
    之告訴係以使被告受刑事訴追為目的，是其陳述是否與事實
    相符，仍應調查其他證據以資審認，亦有最高法院40年臺上
    字第86號、52年臺上字第1300號判例意旨可稽。次按認定不
    利於被告之事實，須依積極證據，茍積極證據不足為不利被
    告之認定時，即應為有利被告之認定，更不必有何有利之證
    據，並有最高法院30年上字第816號判例可資參照。再按刑
    法第339條第1項詐欺罪之成立，以意圖為自己或第三人不法
    之所有，以詐術使人將本人或第三人之物交付為要件，所謂
    以詐術使人交付，必須被詐欺人因其詐術而陷於錯誤，若其
    所用方法不能認為詐術，亦不致使人陷於錯誤，即不構成該
    罪，最高法院亦著有84年度臺上字第4734號判決可參。且民
    事債務人未依債之本旨履行給付之情況，在一般社會經驗上
    原因眾多，非必均出於詐欺犯罪一端，苟無足可認其自始具
    有不法所有意圖之積極證據，縱令於債之關係成立後，惡意
    不為給付，亦僅能令負民事上遲延給付責任，不能據此推測
    其在負債之初一概具有從事財產犯罪行為之故意。
三、公訴人認被告甲○○、己○○涉犯刑法第339條第1項詐欺取
    財罪嫌，係以被告二人坦認被告甲○○之經濟狀況並非寬裕
    ，長期向地下錢莊借貸金錢周轉，確有於附表所示之日期，
    向附表所示之人以簽發遠期支票之方式購買如附表所示價值
    之物品，而所開立之支票經提示後均未獲兌現，所購買之物
    品大部分均予以變賣典當以支付彼等之生活費等情，及告訴
    人庚○○、丙○○、壬○○、辛○○、乙○○、丁○○等人
    之指訴、陽信商業銀行石牌分行95年4月10日陽信石牌字第
    950094號函所附之被告甲○○開戶資料、交易明細、第一商
    業銀行天母分行95年4月7日95一天母字第33號函所附被告甲○○開戶資料、交易明細及退票理由單、享盛當舖收當物品
    登記簿（流當物清冊）及一元當舖當票影本等件為其論據。
    訊據被告二人固承認被告甲○○有開設翡麗精品服飾店，彼
    等二人確有於附表所示之日期，向附表所示之人以簽發支票
    之方式購買如附表所示價值之物品，而如附表所示之支票嗣
    經提示後均未獲兌現，彼等所購買之物品大部分均予以變賣
    典當以支付彼等之生活費等情，惟均堅詞否認有何詐欺取財
    之犯行。被告甲○○辯稱：伊一開始開立翡麗精品服飾店，
    就是向銀行借錢，進貨時手上都沒有現金，是靠賣出的貨款
    來支應到期的票款，如果沒有足夠的錢支付，伊就會向地下
    錢莊或他人借貸，與廠商交易時通常是開立遠期支票，目的
    就是要有周轉的時間，伊之財務運作模式就是如此，過去也
    曾經累積比本案更高的款項待支付，但都周轉過來，伊於訂
    貨之初並非明知自己無支付貨款之能力，而仍然故意向告訴
    人詐騙貨物，伊係在96年7月20日下午3點半確認無法籌措到
    當日所需之票款，才會跳票，為了躲避地下錢莊之債務追討
    ，連夜逃往臺中藏匿，當時情況緊急連同店內貨物一併帶走
    ，嗣因逃匿期間為支應生活費用始將貨物變賣典當，伊確實
    無詐欺告訴人之意圖等語。被告己○○辯稱：伊並無出資與
    被告甲○○一起經營翡麗精品服飾店，伊僅負責挑貨選貨並
    幫忙顧店，店內之財務狀況伊並不知情，也不知道被告甲○○有向地下錢莊借款、已周轉不靈之情事，伊並無詐欺告訴
    人之故意等語。
四、經查：
（一）按被告以外之人於審判外之言詞或書面陳述，除法律有規
      定者外，不得作為證據，刑事訴訟法第159條第1項定有明
      文；另按被告以外之人於審判外之陳述，雖不符前四條之
      規定，而經當事人於審判程序同意作為證據，法院審酌該
      言詞陳述或書面陳述作成時之情況，認為適當者，亦得為
      證據；當事人、代理人或辯護人於法院調查證據時，知有
      第159條第1項不得為證據之情形，而未於言詞辯論終結前
      聲明異議者，視為有前項之同意；同法第159條之5規定甚
      明。本案據以認定事實之證據，部分屬於傳聞證據，因被
      告、輔佐人及公訴人於本院言詞辯論終結前，均未對於證
      據能力聲明異議，視為同意上開證據具備證據能力；本院
      審酌該等言詞陳述或書面陳述作成之情況，相關陳述人均
      未曾主張非出於任意性或不正取供，足信作成時之情況，
      應無違法或不當情事，因而認為適當，依刑事訴訟法第15
      9條之5規定，該等言詞陳述或書面陳述，均具備證據能力
      而均得作為證據，合先敘明。
（二）被告二人於93年3月間至94年7月間為同居之男女朋友，於
      93 年3月31日，被告二人以被告甲○○之名義登記獨資設
      立翡麗精品服飾店，而共同經營以從事服飾、皮包、珠寶
      、進口食物之買賣，自94年6月18日起至94年7月19日止，
      被告二人確有於附表所示之日期，向附表所示之告訴人以
      簽發遠期支票之方式購買如附表所示價值之物品，過程中
      均由被告己○○挑貨、選貨，由被告甲○○開立支票支付
      貨款，嗣後彼等所開立之支票均未獲提示，如附表所示之
      貨物，亦未返還予告訴人，大部分由被告二人予以變賣典
      當等情，業據被告甲○○供認屬實，核與告訴人庚○○、
      丙○○、壬○○、辛○○、乙○○、丁○○分別於檢察事
      務官訊問時、本院審理時指訴情節相符，並有陽信商業銀
      行石牌分行95年4月10日陽信石牌字第950094號函所附之
      被告甲○○開戶資料、交易明細（陽信商業銀行石牌分行
      帳號00000000000號帳戶）、第一商業銀行天母分行95年4
      月7日95一天母字第33號函所附被告甲○○開戶資料、交
      易明細及退票理由單（第一商業銀行天母分行帳號000000
      000000號帳戶）、臺北市商業管理處營利事業登記公示詳
      細資料等件附卷可證。被告己○○雖一再辯稱伊並非與被
      告甲○○一同經營翡麗精品服飾店，惟被告甲○○於本院
      審理時結證稱有關店內事務伊與被告己○○都會商量著一
      起作，被告己○○並非伊之員工，店內財務狀況伊亦會告
      知被告己○○等語；被告己○○復對於店內貨物均由伊與
      被告甲○○一同選購、訂貨，伊亦負責顧店、做帳，伊與
      被告甲○○之家庭開銷均由店內收入支出，伊未每月固定
      向被告甲○○支薪等情並不爭執，是依據被告二人為同居
      男女朋友之親密關係、對於店內事務之參與程度，實足堪
      認定被告己○○係與被告甲○○一同經營翡麗精品服飾店
      ，而非如被告己○○所辯稱伊僅係被告甲○○僱用之員工
      ，對於店內財務狀況一無所知。從而，前述被告二人共同
      經營翡麗精品服飾店，向如附表所示之告訴人購貨卻未兌
      現用以支付貨款之支票等情，自堪以認定。
（三）又被告二人與如附表所示之告訴人，在為本案之交易之前
      ，均有過交易紀錄，復據被告二人、告訴人等人所不爭執
      。關於雙方之交易情形，告訴人即經營「高興記」之丁○○於本院審理時證稱：94年7月13日前與被告交易過很多
      次，交易時被告是用支票支付貨款，之前之貨款均結清等
      語（見本院卷第79頁反面、第80頁）；告訴人即經營「金
      埃及企業社」之辛○○於本院審理時證稱：與被告在本案
      之前有小額現金買賣，也有以開立小面額的支票支付貨款
      ，票都有兌現（見本院卷第81頁）；告訴人即經營「三友
      屋舶來精品服飾品」之壬○○於檢察事務官訊問、本院審
      理時證稱：於本案之前就有交易過，與被告交易約半年多
      ，差不多一個月交易一次，被告甲○○都是開支票，之前
      的支票都有兌現，交易金額從2、3萬元到5萬元左右都有
      ；周圍的商圈收被告的支票，票期大都也是1個月左右（
      見95年度偵字第15866號卷第79頁、本院卷第109頁），告
      訴人即經營「花木棉百貨行」之丙○○於檢察事務官訊問
      時證稱：92年間開始與被告交易多次，以前都是以支票交
      易的（見95年度偵字第15866號卷第85頁），於本院審理
      時證稱：在距離本案之前約1年有交易過，交易頻率約1個
      月1次，時間不一定，本案的交易與之前的交易並沒有什
      麼不同之處，沒有什麼異樣，金額沒有比較大，被告向伊
      買貨時伊也沒有覺得有什麼奇怪的地方等語（見本院卷第
      110頁至第112頁）。是由前開告訴人所為證述可知，被告
      與前揭告訴人之交易以往即均以開立支票之方式支付貨款
      ，且與上開告訴人均有多次交易，本案所為之交易亦為以
      往交易之延續，尚無法遽認被告有何施用詐術訂貨之情事
      ，就前揭告訴人而言彼等亦係延續之前交易而出貨，難認
      有何陷於錯誤可言。至於被告與告訴人庚○○、乙○○之
      間，雖之前均僅有一次交易，告訴人庚○○部分係於94年
      1 、2月間購買金額1萬多元之玉器，告訴人乙○○部分則
      係本案發生前一年，購買金額約4、5萬元之物品等情，業
      據告訴人庚○○、乙○○分別於檢察事務官訊問時證述明
      確（見95年度偵字第15866號卷第79頁、第84頁），惟告
      訴人庚○○於本院審理時證稱：伊是賣玉器的，他們作玉
      器的有不成文規定，若是有與伊交易過，或是有與別人交
      易過的，就會比較放心，伊在建國玉市有看過被告與他人
      交易，知道被告是做這行生意的，所以才會在第二次交易
      就願意收被告以開遠期支票方式支付貨款（見本院卷第77
      頁反面）；告訴人乙○○則於本院審理時證稱：經濟不景
      氣，有客人願意來買東西伊就很高興賣出，所以才願意與
      被告交易等語（見本院卷第79頁）。從而，告訴人庚○○
      、乙○○亦係本於自身對於客戶屬性之判斷，衡量一定交
      易風險後，始願意與被告遂行本案之交易，亦難認被告有
      對該二人施用詐術而使二人誤判始為交易之情形。
（四）又被告二人經營翡麗精品服飾店之財務運作模式，一開始
      開店時就是向銀行借錢，在進貨時手上本來就沒有足夠的
      現金，係依靠賣出的貨款來支應到期的票款，如果沒有足
      夠的款項，即會向地下錢莊或他人借貸，與廠商交易時通
      常是開立遠期支票，目的就是要有周轉的時間等情，業據
      被告甲○○於本院審理時供陳明確，核與其大多以開立遠
      期支票支付貨款之方式相符。衡諸常情，除了資本雄厚之
      商業經營者，有足夠之現金足以因應開業所需外，資金不
      足之商業經營者本甚有可能係向金融機構或其他私人借貸
      款項作為營運資金，而被告開立遠期支票支付進貨貨款，
      再以賣出所得支付已到期之票款，亦係在資本不足之情況
      下，以借貸資金創業經營物品買賣，期待當營業狀況良好
      之時，能有所盈餘產生收益，是被告甲○○經營翡麗精品
      服飾店之模式，亦無違反常情之處。雖被告甲○○如此之
      財務運作模式，需承受在支票屆期時，或因營業狀況不佳
      ，手上現金不足，導致支票帳戶內存款不足因而退票之風
      險，惟仍非以此即認被告甲○○於購買貨物之初，即有故
      意不欲付款之詐欺意圖。
（五）再觀諸被告甲○○所使用支票之帳戶交易明細紀錄，無論
      係被告甲○○以其翡麗精品服飾店名義向陽信銀行石牌分
      行申請開設之帳號00000000000支票存款帳戶，抑或是被
      告甲○○向第一商業銀行天母分行申請開設之帳號000000
      000000號支票存款帳戶，均係自94年7月20日起始陸續出
      現存款不足而退票之情形，而直至94年7月19日為止，上
      開支票存款帳戶內仍陸續有支票兌付，此有陽信商業銀行
      石牌分行95年4月10日陽信石牌字第950094號函所附之被
      告甲○○開戶資料、交易明細（陽信商業銀行石牌分行帳
      號00000000000號帳戶）、第一商業銀行天母分行95年4月
      7日95一天母字第33號函所附被告甲○○開戶基本資料、
      往來期間存提明細分類帳、退票理由單（第一商業銀行天
      母分行帳號000000000000號帳戶）、臺灣票據交換所95年
      4月11日台票總字第0950003356號函等件附卷可證（見95
      年度偵字第15866號卷第47頁至第66頁）。則被告於附表
      所示之時間向告訴人等購買如附表所示之貨物時，上開支
      票存款帳戶往來仍屬正常，尚均能如期兌付所開出之支票
      ，自難遽論被告向告訴人購物當時，即已陷於無資力而不
      可期待於未來償付貨款，而推論被告於購貨之初即已有蓄
      意不付款項之詐欺犯意，益見被告甲○○辯稱其係於94年
      7月20日下午3點半銀行關帳之時，仍無法籌足當日所需支
      付之票款，始導致退票等語，非屬子虛。
（六）又被告二人在94年7月20日晚上，雖將店內貨物一併帶走
      而連夜逃至臺中藏匿，而未於無力清償債務之際，將貨物
      返還告訴人，然被告甲○○供稱當時因為確定無法支付當
      日到期之票款及償付地下錢莊之債務，為了躲避地下錢莊
      之追債，始連夜逃往臺中，情況緊急等語。衡情被告二人
      既係因無力清償債務，始需避往臺中躲藏，為了維持日後
      生活，自有將手邊可變現財物一併帶走，變賣或典當以支
      應生活所需之合理想法，而被告二人於生活困頓之際，將
      手中持有貨物，包含如附表所示向告訴人購買之貨物予以
      變賣典當，亦屬被告二人於經濟情況不佳之際為求生存之
      不得已作為，自不得以彼等無力償付票款後，未將貨物返
      還告訴人，逕自予以變賣典當換取金錢之行為，即遽以推
      論被告二人於向告訴人購貨之初即有詐欺故意。
（七）綜上各節，公訴人所提出之證據，並無法證明被告甲○○
      及己○○有何公訴意旨所述之犯行，此外，復查無其他積
      極證據，足資證明被告甲○○或己○○有共犯詐欺取財之
      犯行，本件被告二人購物卻未兌現票款，純屬民事債務不
      履行糾紛，應另循民事法律途徑解決，揆諸首揭規定及說
      明，本案既不能證明被告二人犯罪，即均應為無罪判決之
      諭知，以免冤抑。
據上論斷，應依刑事訴訟法第301條第1項，判決如主文。
本案經檢察官王志超到庭執行職務。
中    華    民    國    97    年    1     月    30    日
                  刑事第一庭  審判長法  官  陳興邦
                                    法  官  蘇嘉豐
                                    法  官  劉素如
上正本證明與原本無異。
如不服本判決，應於判決送達後10日內向本院提出上訴狀 (應抄
附繕本)。
                                    書記官  陳育君
中    華    民    國    97    年    1     月    30    日
附表
┌──┬───┬──────┬───────┬───────┬──────┐
│編號│被害人│時        間│地          點│購買物品及價格│簽 發 票 據 │
├──┼───┼──────┼───────┼───────┼──────┤
│1   │庚○○│94年7月17日 │臺北市建國玉市│珠寶、玉器一批│付款人為陽信│
│    │      │            │              │，共值23萬元。│銀行石牌分行│
│    │      │            │              │              │、發票日94年│
│    │      │            │              │              │8月18日之同 │
│    │      │            │              │              │額支票（票號│
│    │      │            │              │              │AC0000000號 │
│    │      │            │              │              │）          │
│    │      ├──────┼───────┼───────┼──────┤
│    │      │94年7月19日 │被告甲○○翡麗│珠寶、玉器一批│付款人為陽信│
│    │      │            │精品服飾店    │，共值60萬元。│銀行石牌分行│
│    │      │            │              │              │、發票日94年│
│    │      │            │              │              │8月24日之同 │
│    │      │            │              │              │額支票（票號│
│    │      │            │              │              │AC0000000號 │
│    │      │            │              │              │）          │
├──┼───┼──────┼───────┼───────┼──────┤
│2   │丙○○│94年6月19日 │丙○○臺北市重│進口皮包、皮夾│付款人為第一│
│    │      │（起訴書誤載│慶北路1段22號1│及小飾品，共5 │銀行天母分行│
│    │      │為94年7月17 │樓之5B「花木棉│萬5,600元     │、發票日94年│
│    │      │日）        │百貨行」      │              │7月27日之同 │
│    │      │            │              │              │額支票（票號│
│    │      │            │              │              │UA0000000號 │
│    │      │            │              │              │）          │
├──┼───┼──────┼───────┼───────┼──────┤
│3   │壬○○│94年6月19日 │臺北市○○○路│進口皮包、衣服│付款人為陽信│
│    │      │            │1段22號1樓之8 │等物，共值7萬 │銀行石牌分行│
│    │      │            │「三友屋舶來精│9,770元。     │、發票日94年│
│    │      │            │品服飾店」    │              │7月20日之同 │
│    │      │            │              │              │額支票（票號│
│    │      │            │              │              │AC0000000號 │
│    │      │            │              │              │）          │
│    │      ├──────┼───────┼───────┼──────┤
│    │      │94年7月12日 │同上          │進口皮包、衣服│付款人為陽信│
│    │      │（起訴書誤載│              │等物，共值11萬│銀行石牌分行│
│    │      │為20日）    │              │7,000元。     │、發票日94年│
│    │      │            │              │              │8月23日之同 │
│    │      │            │              │              │額支票（票號│
│    │      │            │              │              │AC0000000號 │
│    │      │            │              │              │）          │
├──┼───┼──────┼───────┼───────┼──────┤
│ 4  │辛○○│94年6月18日 │臺北市○○○路│進口皮包、衣服│付款人為陽信│
│    │      │            │1段46之1號1樓 │等物，共值1萬 │銀行石牌分行│
│    │      │            │「金埃及企業社│280元。       │、發票日94年│
│    │      │            │」            │              │7月28日之同 │
│    │      │            │              │              │額支票（票號│
│    │      │            │              │              │AC0000000號 │
│    │      │            │              │              │）          │
│    │      │            │              │              │            │
│    │      ├──────┼───────┼───────┼──────┤
│    │      │94年7月12日 │同上          │進口皮包、衣服│付款人為陽信│
│    │      │            │              │等物，共值7萬 │銀行石牌分行│
│    │      │            │              │4,000元。     │、94年8月13 │
│    │      │            │              │              │日到期之同額│
│    │      │            │              │              │支票（票號AC│
│    │      │            │              │              │0000000號） │
├──┼───┼──────┼───────┼───────┼──────┤
│5   │乙○○│94年7月13日 │臺北市○○○路│進口皮包、衣服│付款人為陽信│
│    │      │            │1段22號1樓之10│等物，共值15萬│銀行石牌分行│
│    │      │            │              │500元。       │、發票日94年│
│    │      │            │              │              │8月23日之同 │
│    │      │            │              │              │額支票（票號│
│    │      │            │              │              │AC0000000號 │
│    │      │            │              │              │）          │
├──┼───┼──────┼───────┼───────┼──────┤
│6   │丁○○│94年7月13日 │臺北市○○○路│珠寶一批，共值│付款人為陽信│
│    │      │            │1段22號「高興 │25萬9,800元   │銀行石牌分行│
│    │      │            │記」          │              │、發票日94年│
│    │      │            │              │              │8月23日之同 │
│    │      │            │              │              │額支票（票號│
│    │      │            │              │              │AC0000000號 │
│    │      │            │              │              │）          │
└──┴───┴──────┴───────┴───────┴──────┘


司法院資訊處製作；財團法人民間司法改革基金會備份。
